【裁判字號】    96,易,1424
【裁判日期】    970331
【裁判案由】    竊盜
【裁判全文】
臺灣高雄地方法院刑事判決              96年度易字第1424號
公  訴  人  台灣高雄地方法院檢察署檢察官
被      告  乙○○
輔  佐  人
即被告之夫  己○○
指定辯護人  本院公設辯護人丁○○
上列被告因竊盜案件，經檢察官提起公訴（95年度偵字第32320
號），本院判決如下：
    主  文
侯健美竊盜，處拘役參拾日，減為拘役拾伍日，如易科罰金，以
新台幣壹仟元折算壹日。緩刑貳年。並於刑之執行完畢或赦免後
，令入相當處所，施以監護，期間為壹年。
    事  實
一、侯健美患有精神分裂症及輕度智能不足（總智商商數為68）
    ，因而致其辨識行為違法之能力顯著降低。意圖為自己不法
    之所有，於95年12月6 日上午10時30分許，在丙○○所承租
    ，位在高雄市○○區○○街9 巷5 號之飾品攤位內，徒手竊
    取丙○○所有之三角髮夾、狗型髮夾、藍鑽髮夾、怪手髮夾
    各1 個、小錢包1 個，得手後，均置於購物袋內，自該攤位
    後門離去之際，為丙○○發覺，尾隨侯健美至二苓市場內攔
    住侯健美，請乙○○返回攤位後，自侯健美上開購物袋內取
    出上開飾品，而知上情。
二、案經高雄市政府警察局小港分局報請台灣高雄地方法院檢察
    署檢察官偵查起訴。
    理  由
壹、證據能力部分：
一、按被告以外之人，於審判外之言詞或書面陳述，除法律有規
    定者外，不得作為證據。又被告以外之人（包括證人、鑑定
    人、告訴人、被害人及共同被告等）於檢察事務官、司法警
    察官或司法警察調查中所為之陳述，與審判中不符時，其先
    前之陳述具有較可信之特別情況，且為證明犯罪事實存否所
    必要者，得為證據，刑事訴訟法第159 條第1 項、第159 條
    之2 分別定有明文。是被告以外之人於司法警察（官）調查
    中所為之陳述，依刑事訴訟法第159 條第1 項規定，係屬傳
    聞證據，原則上無證據能力，惟如該陳述與審判中不符時，
    其先前之陳述具有較可信之特別情況，且為證明犯罪事實存
    否所必要者，依同法第159 條之2 規定（即刑事訴訟法第15
    9 條第1 項所指之「除法律有規定者外」），始例外認為有
    證據能力。如該陳述與審判中相符時，因該陳述並不符合刑
    事訴訟法第159 條之2 有關傳聞例外之規定，故不得作為認
    定本案犯罪事實有無之證據。此時，當以其於審判中之陳述
    作為證據。因證人丙○○前開警詢中之陳述，核與審判中之
    陳述大致相符，是依前開說明，證人丙○○前開警詢中之陳
    述，並無傳聞證據例外之情形，應無證據能力，此時，當以
    證人丙○○於審判中之陳述作為證據。
二、按刑事訴訟法第158 條之3 規定：「證人、鑑定人依法應具
    結而未具結者，其證言或鑑定意見，不得作為證據。」所謂
    「依法應具結而未具結者」，係指檢察官或法官依刑事訴訟
    法第175 條之規定，以證人身分傳喚被告以外之人（證人、
    告發人、告訴人、被害人、共犯或共同被告）到庭作證，或
    雖非以證人身分傳喚到庭，而於訊問調查過程中，轉換為證
    人身分為調查時，此時其等供述之身分為證人，則檢察官、
    法官自應依本法第186 條有關具結之規定，命證人供前或供
    後具結，其陳述始符合第158 條之3 之規定，而有證據能力
    。若檢察官或法官非以證人身分傳喚而以告發人、告訴人、
    被害人或共犯、共同被告身分傳喚到庭為訊問時（例如刑事
    訴訟法第71條、第219 條之6 第2 項、第236 條之1 第2 項
    、第248 條之、第271 條第2 項、第271 條之1 第1 項），
    其身分既非證人，即與「依法應具結」之要件不合，縱未命
    其具結，純屬檢察官或法官調查證據職權之適法行使，當無
    違法可言。而前揭不論係本案或他案在檢察官面前作成未經
    具結之陳述筆錄，係屬被告以外之人於偵查中向檢察官所為
    之陳述，本質上屬於傳聞證據，基於保障被告在憲法上之基
    本訴訟權，除該被告以外之人死亡、身心障礙致記憶喪失或
    無法陳述、滯留國外或所在不明而無法傳喚或傳喚不到、或
    到庭後拒絕陳述等情形外，如已經法院傳喚到庭具結而為陳
    述，並經被告之反對詰問，前揭非以證人身分而在檢察官面
    前未經具結之陳述筆錄，除顯有不可信之情況者外，得為證
    據（最高法院96年度台上字第3527號判決參照）。經查，檢
    察官於偵查中，以告訴人身分傳訊丙○○，其陳述親身經歷
    之被害過程，本質上雖屬傳聞證據，然丙○○已經本院傳喚
    到庭具結而為陳述，並經被告之反對詰問，前揭非以證人身
    分而在檢察官面前未經具結之陳述筆錄，亦無證據足認顯有
    不可信之情況者，應得為證據。
三、被告以外之人於偵查中向檢察官所為陳述，除顯有不可信之
    情況者外，得為證據，刑事訴訟法第159 條之1 第2 項定有
    明文。偵查中對被告以外之人所為之偵查筆錄，或被告以外
    之人向檢察官所提之書面陳述，性質上均屬傳聞證據。惟現
    階段刑事訴訟法規定檢察官代表國家偵查犯罪、實施公訴，
    依法其有訊問被告、證人及鑑定人之權，證人、鑑定人且須
    具結，而實務運作時，檢察官偵查中向被告以外之人所取得
    之陳述，原則上均能遵守法律規定，不致違法取供，其可信
    度極高。職是，被告以外之人前於偵查中已具結而為證述，
    除反對該項供述得具有證據能力之一方，已釋明「顯有不可
    信之情況」之理由外，不宜即遽指該證人於偵查中之陳述不
    具證據能力。本件證人戊○○於偵查中以證人身分具結後之
    陳述，並無證據證明有何顯不可信之情況，且證人丙○○業
    經辯護人聲請到庭接受詰問，並賦予被告反對詰問之機會，
    依前開說明，證人戊○○於偵查中具結後之證詞，應有證據
    能力。
四、按照片係傳達照相當時現場情況，而透過照片傳達的情形與
    現場真實情形，在內容上的一致性，透過機械的正確性來加
    以保障，換言之，照片並不存在人對現實情形的知覺、記憶
    所經常發生的表現錯誤，是認照片之性質係非供述證據，並
    無傳聞法則之適用。而卷附上開飾品照片5 幀，既屬照片，
    且亦無證據證明上開照片有經偽造變造之情形，自有證據能
    力。
五、本判決所引用之其餘證據資料（詳後引證據），其中傳聞證
    據部分，縱無刑事訴訟法第159 條之1 至第159 條之4 或其
    他規定之傳聞證據例外情形，亦因檢察官、被告、輔佐人及
    辯護人或同意可作為證據使用，或未聲明異議，依刑事訴訟
    法第159 條之5 第1 項、第2 項之規定，本院審酌該證據作
    成之情況，認為適當，應得為證據。
貳、實體部分：
一、訊據被告否認有何竊盜犯行，辯稱：並未竊取丙○○之物品
    ，且係丙○○自行將飾品丟至地上等語。經查：
  (一)被告於上開時地，竊取丙○○所有上開物品之事實，業據證
    人丙○○於本院審理中證稱：95年12月6 日在永義街9 巷5
    號擺攤賣飾品，大約上午10時30分許，被告至攤位看東西，
    發覺被告一面看東西，一面把飾品放進包包內，等到被告離
    開攤位走到菜市場後，伊追到菜市場，請被告回到攤位後，
    向被告表示可否打開包包，被告打開包包後，看見包包內有
    5 樣伊販賣之飾品，伊把飾品取出後交予被告，被告將飾品
    丟到地上，並表示這些東西大陸很多，沒必要偷，伊撿起飾
    品，然後打電話報警，再將飾品交給被告，被告又將飾品丟
    回攤位等語綦詳（詳本院卷第146 頁第4 行至第147 頁第5
    行）。核與證人戊○○於本院審理中證稱：96年12月6 日上
    午10時30分許，與丙○○在高雄市○○區○○街擺攤，看見
    攤位上1 位戴口罩之女子舉動可疑，就要丙○○注意，該女
    子將購物袋放在地上，然後將攤位之飾品放入購物袋，再拿
    起購物袋，從後門離開，丙○○就跟出去把該女子帶回來，
    該女子回到攤位把5 樣飾品取出，並將飾品丟回攤位上等語
    （詳本院卷第150 頁第14行至第151 頁第20行）；證人及現
    場處理警員蔡志賢於本院審理中證稱：到達現場時，丙○○
    表示被告偷竊髮飾放至包包內，經追趕被告，而將被告帶回
    攤位後，從被告包包內取出髮飾等語（詳本院卷第118 頁倒
    數第8 行至第5 行）均相符。此外，並有自願受搜索同意書
    、扣押筆錄、扣押物品目錄表、贓物認領保管單及照片可參
    （見偵卷第10頁至第20頁）。
  (二)被告固以前開情詞置辯，惟：
  1.被告於偵查及本院審理中均供稱：確實有前往丙○○之攤位
    選購飾品，原本要購買上開物品，後來決定不買了等語（詳
    偵卷第30頁倒數第10行至第9 行、本院卷第12頁第8 行）。
    是被告於上開時間前往證人丙○○之攤位選購飾品之事實，
    應堪認定。
  2.上開物品之單價均為新台幣（下同）19元，合計僅為95元之
    事實，亦經證人丙○○、戊○○於本院審理中證述一致在卷
    （詳本院卷第147 頁倒數第4 行、第151 頁倒數第12行）。
    足見上開物品之價值輕微；參以案發時間為上午10時30分許
    ，且鄰近二苓市場，衡情往來之人應非少數，佐以丙○○之
    攤位上尚有其他選購者，證人丙○○、戊○○夫婦與被告既
    不認識，亦無仇恨，實無為區區95元之飾品，甘冒誣陷被告
    偷竊之風險。又上開飾品既係丙○○販賣之物，縱使價格不
    高，然亦有其成本，證人丙○○應無自行將該飾品往地上丟
    擲，致該足供證明被告偷竊證據之飾品損壞之理。被告所辯
    ，不足採信。
  (三)綜上，本件事證明確，被告犯行洵堪認定，應依法論科。
二、核被告所為，係犯刑法第320 條第1 項之竊盜罪。按刑法第
    19條規定；「行為時因精神障礙或其他心智缺陷，致不能辨
    識其行為違法或欠缺依其辨識而行為之能力者，不罰。行為
    時因前項之原因，致其辨識行為違法或依其辨識而行為之能
    力，顯著減低者，得減輕其刑」。本件經送請高雄市立凱旋
    醫院鑑定被告案發當時之精神狀態，鑑定結果認：「‧‧‧
    案主（即被告）總智商為68，語文智商為70，操作智商為69
    ‧‧智能在輕微智能不足範圍‧‧有明顯的被害等妄想症思
    考，言行較為幼稚，邏輯及實感差，職業及社會功能退化等
    狀況，案主的精神科臨床診斷應為『精神分裂症』。‧‧由
    行為意義顯示而言，案主知曉偷拿東西是不當的行為，亦難
    排除不知曉偷竊是違法行為。案主是慢性化精神分裂症患者
    ，而且已經有2 、3 年沒有精神科的治療，因此就精神科病
    理學的角度而言，案主不佳的認知及現實判斷力是應然的結
    果，而且有幻覺或妄想症狀的影響，所以案主雖未錯亂致無
    法辨識其所為的行為，但會使案主的現實判斷能力更明顯降
    低，對照於心理衡鑑結論：『案主思考多疑，容易扭曲外在
    訊息，因而現實感有時出現嚴重偏差，企圖阻止其想像中的
    被侵犯、損失的情形發生，在情緒不安之下，而作出非理性
    的舉動，嚴重影響到人際的互動』，因此不難明白當案主被
    指出偷竊行為時會極力且又生氣的否認。綜合案主之精神疾
    病的整體病況、涉案過程及精神病理現象，案主涉案當時有
    因精神障礙，雖然尚未不能辨識其行為違法或沒有欠缺依其
    辨識而行為之能力，但是辨識行為違法或依其辨識而行為之
    能力有顯著減低」等情，有該院97年2 月14日高市凱醫成字
    第0970000922號函暨檢附精神鑑定書可參（見本院卷第81頁
    至第88頁）。本院參酌上開鑑定結果及被告罹患精神分裂症
    ，屬輕度智能不足，足認其業因前開因素，致其辨識行為違
    法或依其辨識而行為之能力，顯著減低，爰依刑法第19條第
    2 項之規定減輕其刑。爰審酌被告不思以正當方式謀取財物
    ，卻以竊取他人物品之方式，冀得不法之財物，行為實屬不
    該，犯後否認犯行，態度不佳。惟考其所竊物品價值輕微，
    已發還被害人，被害人願意原諒被告（詳本院卷第148 頁第
    9 行至第10行、第151 頁倒數第9 行至第8 行）等一切情狀
    ，量處如主文所示之刑。另被告上開犯行之犯罪時間在96年
    4 月24日以前，合於中華民國96年罪犯減刑條例所定之減刑
    條件，應依法減其宣告刑2 分之1 。復斟酌被告犯行尚屬輕
    微，依刑法第41條第1 項前段規定，諭知以新臺幣1 千元折
    算1 日之易科罰金折算標準。另按我國刑法採刑罰與保安處
    分雙軌制度，在刑罰之外，特設保安處分專章（第12章），
    對於具有犯罪危險性者施以矯正、教育、治療等適當處分，
    以防止其再犯，危害社會安全。刑法第87條第2 項規定：「
    因有第19條第2 項及第20條之原因，其情狀足認有再犯或危
    害公共安全之虞時，於刑或之執行完畢或赦免後，令入相當
    處所，施以監護。但必要時，得於刑之執行前為之」。該條
    所定之監護處分，性質上有監禁與保護之雙重意義，一方面
    使受處分人與社會隔離，以免危害社會；他方面給予適當治
    療，使其回歸社會生活。是因有刑法第19條第2 項情形而減
    輕其刑者，法院衡酌行為人之危險性，認為有危害公安之虞
    ，為達到防衛社會之目的，有對其採取隔離、保護與治療措
    施之必要，即得一併宣告監護處分。本件依上開鑑定書所載
    ，被告有明顯之被害妄想性思考，經精神科臨床診斷為精神
    分裂症，因精神疾病之影響而為本件犯行，若未能規律精神
    治療，將使其精神狀況不穩定，可能會再為違法行為而影響
    社會安寧，且因被告家庭之監督支持系統不佳，建議被告或
    可至相當處所，接續後續之監護處分及行為矯正治療，為期
    至少1 年，以其避免被告因判斷力不足而再觸法網。並參以
    被告已有2 、3 年未曾接受精神科治療，為預防其未來因上
    開病情之影響而出現類似之不法行為，宜接受持續規則之精
    神評估與治療，爰併予宣告令入相當之處所施以監護處分1
    年，期依保安處分執行法第46條、第47條之規定，至指定之
    精神病院、醫院、慈善團體及其最近親屬或其他適當處所，
    予以適當治療，並監視其行動，以資照顧，以避免被告之行
    為對於其個人及社會造成難以預料之危害。又本院考量被告
    未曾因故意犯罪受有期徒刑以上刑之宣告，此有臺灣高等法
    院被告前案紀錄表在卷可憑，且被害人願意原諒被告，堪認
    被告經此論罪科刑之教訓，應知所警惕；復佐以被告罹患精
    神分裂症，現不宜入監執行，有上開鑑定書在卷可參，如強
    予自由刑之制裁，恐不能完全消除被告犯罪動機，倘經適當
    治療，應無再犯之虞，所宣告之刑以暫不執行為適當，爰併
    宣告緩刑2 年，以勵自新。
據上論斷，應依刑事訴訟法第299 條第1 項、第284 條之1 ，刑
法第320 條第1 項、第19條第2 項、第41條第1 項前段、第74條
第1 項第1 款、第87條第2 項，刑法施行法第1 條之1 第1 項、
第2 項前段，中華民國96年罪犯減刑條例第2 條第1 項3 款、第
4條 、第7 條，判決如主文。
本案經檢察官甲○○到庭執行職務。
中    華    民    國    97    年    3     月    31    日
                  刑事第十五庭  法  官  方錦源
以上正本證明與原本無異。
如不服本判決應於收受本判決後10日內向本院提出上訴書狀，其
未敘述上訴理由者，並得於提起上訴後10日內向本院補提理由書
狀（均須按他造當事人之人數附繕本）「切勿逕送上級法院」。
中    華    民    國    97    年    3     月    31    日
                                書記官  鄧思辰
附錄本判決論罪之法條：
刑法第320條第1項
意圖為自己或第三人不法之所有，而竊取他人之動產者，為竊盜
罪，處5 年以下有期徒刑、拘役或500 元以下罰金。


司法院資訊處製作；財團法人民間司法改革基金會備份。
